【裁判字號】    99,交聲,2397
【裁判日期】    991004
【裁判案由】    交管條例聲異
【裁判全文】
臺灣板橋地方法院交通事件裁定        99年度交聲字第2397號
原處分機關  交通部公路總局臺北區監理所板橋監理站
異  議  人
即受處分人  甲○○
上列受處分人因違反道路交通管理處罰條例案件，對於交通部公
路總局臺北區監理所板橋監理站民國99年7 月14日板監裁字第裁
41-C00000000號所為之裁決處分（原舉發案號：臺北縣政府警察
局98年5 月23日北縣警交大字第C00000000 號）聲明異議，本院
裁定如下：
    主  文
原處分撤銷。
甲○○汽車駕駛人，駕駛汽車經測試檢定酒精濃度超過規定標準
，處罰鍰新臺幣參萬元，壹年內禁止考領普通重型機器腳踏車駕
駛執照，並施以道路交通安全講習。
    理  由
一、原處分意旨略以：異議人即受處分人甲○○於民國98年5 月
    23日23時55分許，騎乘車號FDD-162 號重型機車，行經臺北
    縣板橋市○○街356 號前，經警查獲異議人駕照經註銷，1
    年內有2 次以上酒後駕車，酒測值為呼氣所含酒精濃度每公
    升0.76毫克，而有「汽車駕駛人酒精濃度超過規定標準」之
    違規行為，經臺北縣政府警察局海山分局員警以臺北縣政府
    警察局98年5 月23日北縣警交大字第C00000000 號為道路交
    通管理事件通知單攔停舉發。嗣經原處分機關於99年7 月14
    日以板監裁字第裁41-C00000000號裁決書，爰依道路交通管
    理處罰條例第35條第3 項之規定，裁處罰鍰新臺幣（下同）
    6 萬元，1 年內不得考領駕駛執照，並依同條例第24條第1
    項第2 款（裁決書漏載）之規定施以道路安全講習等語。
二、聲明異議意旨略以：異議人已於在法院繳交緩起訴罰金3 萬
    元，請撤銷原處分等語。
三、按汽車駕駛人飲用酒類或其他類似物後其吐氣所含酒精濃度
    超過每公升0.25毫克或血液中酒精濃度超過百分之0.05以上
    者，不得駕車；汽車駕駛人，駕駛汽車經測試檢定，酒精濃
    度超過規定標準者，處1 萬5 千元以上6 萬元以下罰鍰，並
    當場移置保管該車輛及吊扣其駕駛執照1 年；因而肇事致人
    受傷者，並吊扣其駕駛執照2 年；致人重傷或死亡者，吊銷
    其駕駛執照，並不得再考領；汽車駕駛人違反本條例規定，
    應受吊扣駕駛執照處分，於汽車駕駛人係無駕駛執照駕車者
    ，在所規定最長吊扣期間內，不得考領駕駛執照；汽車駕駛
    人，有第35條第1 項規定之情形者，應接受道路交通安全講
    習，道路交通安全規則第114 條第2 款、道路交通管理處罰
    條例第35條第1 項第1 款、第67條第7項、第24條第1 項第2
    款分別定有明文。
四、經查：
  (一)按道路交通管理處罰條例所規定之罰則本質上係屬行政罰，
    此由該條例中就交通違規行為所定法律效果包括罰鍰、記點
    、吊扣證照等行政罰觀之甚明（參照行政罰法第1 條、第2
    條將罰鍰、吊扣證照及講習等處分均定為行政罰），是違反
    道路交通管理處罰條例之裁罰事件，自有行政罰法之適用。
  (二)次按94年2 月5 日公布，95年2 月5 日施行之行政罰法第26
    條規定：「一行為同時觸犯刑事法律及違反行政法上義務規
    定者，依刑事法律處罰之。但其行為應處以其他種類行政罰
    或得沒入之物而未經法院宣告沒收者，亦得裁處之。前項行
    為如經不起訴處分或為無罪、免訴、不受理、不付審理之裁
    判確定者，得依違反行政法上義務規定裁處之」，其所揭示
    之所謂「一事不二罰」原則，探究其立法目的，無非以一行
    為同時觸犯刑事法律及違反行政法上義務規定時，由於刑罰
    與行政罰同屬不法行為之制裁，而刑罰之懲罰作用較強，依
    刑事法律處罰即足資警惕，實無一事二罰再處行政罰之必要
    ，但罰鍰以外之沒入或其他種類行政罰，因兼具維護公共秩
    序之作用，為達行政目的，行政機關仍得併予裁處。又此所
    稱「其他種類行政罰」，係指違反行政法上之義務應受「裁
    罰性」之「不利處分」而言，依行政罰法第2 條規定，應包
    括限制或禁止行為之吊扣證照處分及警告性之講習處分在內
    。至於刑事訴訟法第253 條之1 所指之緩起訴處分，係介於
    起訴與微罪職權不起訴間之緩衝設計，而在內容及要件上與
    依刑事訴訟法第252 條所為之不起訴處分均有所不同，又檢
    察官對被告為緩起訴處分時，依刑事訴訟法第253 條之2 第
    1 項規定對被告所為之指示及課予之負擔，雖非刑罰，但對
    被告迭有敦促反省、財產減少及自由受限之影響，性質上可
    謂刑事處分，且緩起訴制度雖以特別預防為優先考量，但在
    具體個案決定上，實亦達到一般預防的作用及報應理念，基
    於一行為不二罰原則，受處分人既已就其行為受到刑事處分
    ，自不應因同一行為再受到國家的處罰（臺灣高等法院暨所
    屬法院96年法律座談會提案研討結果同此見解）。
  (三)再按94年12月28日修正公布，95年7 月1 日施行之道路交通
    管理處罰條例第35條第8 款規定：「前項汽車駕駛人，經裁
    判確定處以罰金低於本條例第92條第3 項所定最低罰鍰基準
    規定者，應依本條例裁決繳納不足最低罰鍰之部分。」以及
    違反道路交通管理事件統一裁罰基準及處理細則第2 條所定
    「違反道路交通管理事件統一裁罰基準表」，即「汽車駕駛
    人駕駛機車，飲酒後其吐氣所含酒精成份超過每公升0.55毫
    克以上，應處最低罰鍰45,000元；同時違反刑事法律者，經
    裁判確定處以罰金低於本條例第92條3 項所定最低罰緩基準
    規定者，應依本條例裁決繳納不足最低罰鍰之部分」等相關
    規定，倘駕駛人所支付之緩起訴處分金，未達道路交通管理
    處罰條例第92條第3 項所定最低罰鍰基準規定者，仍須補繳
    不足最低罰鍰之部分，始為適法。是檢察官為緩起訴處分並
    命捐款者，其捐款解釋上亦屬道路交通管理處罰條例第35條
    第8 項所規定之罰金，監理機關雖不得再為行政裁罰，惟若
    駕駛人所支付之緩起訴處分金，未達道路交通管理處罰條例
    第92條第3 項所定最低罰鍰基準規定者，依該條例第35條第
    8 項之規定，仍須補繳不足最低罰鍰之部分。因此法院僅得
    就行為人已依緩起訴處分為公益捐款部分予以撤銷，並為不
    罰之諭知（臺灣高等法院暨所屬法院97年法律座談會提案研
    討結果同此見解）。
  (四)經查，異議人曾於98年1 月2 日經警方以第C00000000 號違
    規單舉發酒後駕車違規，有本院99年度交聲字第580 號裁定
    1 份在卷可查。次查異議人酒後騎乘車號FDD-162 號重型機
    車，行經臺北縣板橋市○○街356 號前，經警對其攔停並施
    以酒精濃度檢測，測得異議人呼氣酒精濃度達每公升0.76毫
    克，而予以舉發，並由原處分機關於99年7 月14日以異議人
    駕照經註銷，1 年以內有2 次以上違反道路交通管理處罰條
    例第35條第1 項第1 款等規定為由，裁處罰鍰6 萬元，自10
    1 年1 月9 日至102 年1 月8 日禁止其考領駕駛執照1 年，
    並施以道安講習等情，有交通部公路總局臺北區監理所板橋
    監理站板監裁字第裁41-C00000000號違反道路交通管理事件
    裁決書、臺北縣政府警察局海山分局99年5 月23日北縣警交
    大字第C00000000 號舉發違反道路交通管理事件通知單、交
    通部公路總局臺北區監理所板橋監理站北監板四字第099202
    1071號函、證號查詢機車駕駛人各1 紙在卷可稽，是異議人
    於上開時、地駕駛汽車（含機器腳踏車）經測試檢定酒精濃
    度超過規定標準之違規事實，應堪認定。又其同一酒醉駕車
    之行為，因同時觸犯刑法第185 條之3 之公共危險罪，經臺
    灣板橋地方法院檢察署檢察官於98年6 月1 日以98年度速偵
    字第2905號為緩起訴處分，緩起訴期間為1 年，緩起訴期間
    為98年6 月16日至99年6 月15日，受處分人應向國庫支付3
    萬元。又異議人已於98年10月19日繳交上開金額，且迄至前
    揭緩起訴期間屆滿為止，該緩起訴處分並未經該署檢察官依
    法撤銷等情，有上開緩起訴處分書、臺灣高等法院被告前案
    紀錄表各1 份附卷為憑，亦堪認定屬實。是異議人已依檢察
    官指示之負擔條件支付緩起訴處分金3 萬元，此緩起訴處分
    附加條件之履行固非刑法所定刑罰之種類，但確已影響其財
    產權權益，具有實質刑罰之效果，應屬行政罰法第26條第1
    項「依刑事法律」之刑事處分規定及道路交通管理處罰條例
    第35條第8 項規定之「罰金」，故異議人雖已依檢察官緩起
    訴處分支付3 萬元，但參照違反道路交通管理事件統一裁罰
    基準表，倘汽車駕駛人呼氣酒精濃度達每公升0 點55毫克以
    上而騎乘機車且駕駛人未領有駕照或其駕照已經吊註銷者，
    其於1 年內有2 次以上酒精濃度超過規定標準駕車行為，最
    低應裁罰6 萬元，就其不足部分（即3 萬元），仍應予以裁
    罰。
五、綜上所述，原處分機關裁處受處分人罰鍰6 萬元中之3 萬元
    部分，於法有違；至於裁處吊扣異議人禁止考領駕駛執照1
    年及施以道安講習部分，則與行政罰法第26條第1 項但書規
    定相符，並無違誤，惟因本件酒後駕車乃單一違規行為，原
    處分機關所為之處分應視為一整體而無從予以割裂，故仍應
    由本院撤銷原處分，並自為裁罰如主文所示。
六、應依道路交通管理處罰條例第87條第2 項、道路交通案件處
    理辦法第20條，裁定如主文。
中    華    民    國    99    年    10    月    4     日
                        交通法庭  法  官  傅明華
上列正本證明與原本無異。
如不服本裁定應於送達後5 日內向本院提出抗告狀。（須附繕本
）
                                  書記官  蔡一如
中    華    民    國    99    年    10    月    5     日

司法院資訊處製作；財團法人民間司法改革基金會備份。
